【裁判字號】    98,簡,538
【裁判日期】    990730
【裁判案由】    有關營建事務
【裁判全文】
臺北高等行政法院判決
                                       98年度簡字第538號
原      告  ○○企業股份有限公司
代  表  人  甲○○（董事長）
被      告  桃園縣政府
代  表  人  乙○○○○○○
訴訟代理人  鄭華合律師
上列當事人間有關營建事務事件，原告不服內政部中華民國98年
8 月26日台內訴字第0980091777號（案號：0000000000）訴願決
定，提起行政訴訟，本院判決如下：
    主      文
原處分及訴願決定均撤銷。
訴訟費用由被告負擔。
    事實及理由
一、程序說明：
    (一)被告代表人原為黃敏恭，訴訟中變更為吳志揚，業據被告
      新任代表人吳志揚提出承受訴訟狀聲明承受訴訟，核無不
      合，應予准許。
    (二)本件因屬不服行政機關所為罰鍰處分而涉訟，其標的金額
      為新臺幣（下同）6 萬元，在40萬元以下，依行政訴訟法
      第229 條第1 項第2 款規定，應適用簡易程序，本院並依
      同法第233 條第1 項規定，不經言詞辯論，逕行裁判。
二、事實概要：
    被告以民國（下同）96年3 月12日府法一字第0960074885號
    令修正桃園縣營建剩餘土石方管理自治條例（下稱土石方管
    理自治條例），並依據上開自治條例第12條第2 項規定，以
    96年6 月28日府工建字第0960212249號訂定桃園縣營建剩餘
    土石方收容處理場所保證金管理要點（下稱保證金管理要點
    ），並自96年7 月1 日生效。原告係被告92年3 月26日府工
    建字第0920065345號函准予啟用之營建剩餘土石方合法收容
    處理場所，目前狀態營運中。被告旋據土石方管理自治條例
    第12條及保證金管理要點二規定，以96年9 月27日府工建字
    第0960323746號函（下稱96年9 月27日函）請原告於文到1
    個月內繳交25,200,000元之保證金及3,600,000 元之管理費
    。原告逾期未繳納，被告再以96年11月19日府工建字第0960
    387282號函（下稱96年11月19日函）催請原告於文到7 日內
    繳納上開保證金及管理費【原告就被告96年9 月27日函及96
    年11月19日函向本院提起確認行政處分無效訴訟，經本院96
    年度訴字第4111號裁定以未經訴願程序予以駁回，並移送訴
    願管轄機關內政部審理（原告不服前開裁定，向最高行政法
    院提起抗告，經最高行政法院以98年度裁字第316 號裁定駁
    回確定），嗣內政部訴願決定予以駁回，原告不服，訴請撤
    銷，經本院98年度訴字第1907號判決駁回，現上訴最高行政
    法院】。原告逾期仍未繳納，被告遂認原告違反土石方管理
    自治條例第12條規定，依同條例第31條規定，以96年12月3
    日府工建字第0960403406號裁處書（下稱原處分）裁處原告
    罰鍰6 萬元，原告不服，提起訴願，遭決定駁回，遂提起本
    件行政訴訟。
三、原告主張略以：
    (一)原告於92年3 月26日經被告以府工建字第0920065345號函
      核准啟用「○○土石方資源堆置處理場」（下稱○○土資
      場）申報收容處理營建剩餘土石方，該土資場並經被告另
      於92年9 月9 日以府工建字第0920154910號函准申報收容
      處理土資代碼B8類營建混合廢棄物在案。前揭2 核准函中
      並未限制原告之營運期限，且前揭函文分別賦予原告經營
      申報收容處理營建剩餘土石方土質代碼B1-B7 類及營建混
      合物土質代碼B8類，為行政法上之授益處分。原告於96年
      9 月30日收受被告96年9 月27日函，命原告於文到後30日
      內依照土石方管理自治條例暨保證金管理要點，繳納保證
      金2,520 萬元（360,000 立方公尺/ 年×10元/ 立方公尺
      ×7 年＝25,200,000元）及管理費360 萬元（360,000 立
      方公尺/ 年10元/ 立方公尺＝3,600,000 元）。被告後以
      96年11月19日函命原告於文到7 日內繳納上開保證金及管
      理費，嗣被告即以原處分處以罰鍰6 萬元。
    (二)原告曾就96年9 月27日函聲明異議，內容詳載該行政處分
      應為無效行政處分之理由與依據。原告為求救濟向鈞院提
      起確認行政處分無效訴訟，經鈞院審理後以96年度訴字第
      4111號裁定移送訴願管轄機關內政部審理訴願程序，案經
      內政部98年7 月22日台內訴字第0980101809號訴願決定駁
      回後，內政部再於98年8 月26日台內訴字第0980091777號
      訴願決定駁回本件原處分之訴願，原告仍難甘服，爰依法
      提起行政訴訟，以資救濟。查被告作成原處分係以96年9
      月27日函及96年11月19日函為依據，則審查原處分之適法
      性，即須以審查前開2 函文之適法性為前提。又被告以96
      年9 月27日函命原告於文到1 個月內繳交保證金2,520 萬
      元及管理費360 萬元，乃具有確認及下命性質之行政處分
      ；而96年11月19日函雖屬對第1 次裁決（即96年9 月27日
      函）重新再為實體上審查並有所處置之第2 次裁決處分，
      但96年11月19日函並未變更第1 次裁決處分之事實及結論
      ，故原告僅先就96年9 月27日函之違法事實及理由予以論
      述：
      1.96年9月27日函中，有關保證金管理要點第2條依「核准
        營運年限」計算保證金之核算公式有逾越母法之嫌：
        (1)土石方管理自治條例第12條規定有關「保證金」及「
          管理費」之開徵，而有關「保證金」計算係載明以「
          許可年處理量」核算後一次繳納。意即收容處理場所
          啟用許可函上所載明之【年運轉量】。若以原告土資
          場最大年運轉量36萬立方公尺為例，則開徵函文應為
          ：原告應一次繳納36萬立方公尺、每立方公尺10元保
          證金，並按36萬立方公尺逐年繳納每立方公尺10元管
          理費。
        (2)行政機關依法律授權訂定之辦法，不得逾越母法：
          保證金管理要點係依土石方管理自治條例第12條第
            2 項規定授權所訂，該要點第2 條規定：「計算式
            說明如下：Y=核准營運年限（年）。M=年運轉量（
            立方公尺/ 年）。保證金核算金額（元）=10* M*Y
            」，此部分則有逾越母法之嫌。
          又依司法院釋字第479 號解釋意旨，行政機關僅能
            就執行母法之細節性、技術性事項，訂定行政命令
            。而所謂「細節性、技術性事項」應指比較詳細瑣
            碎而非重要之構成要件事類或項目，但觀諸該要點
            第2 條內容係訂定保證金核算金額之計算式，竟於
            計算保證金金額時附加母法（土石方管理自治條例
            ）所無之「核准營運年限」為徵收保證金之計算構
            成要件，明顯逾越母法文義可能之範圍，對人民財
            產有重大影響，此應嚴格要求授權明確性原則。倘
            若母法並未就徵收之內容或範圍之構成要件或法律
            效果等為明確之授權者，行政機關就此所為之行政
            命令、行政處分，均有違憲之重大瑕疵，應屬無效
            （司法院釋字第313 號、第394 號及第402 號解釋
            參照）。
        (3)然查，依據被告之主張「保證金係以許可年處理量而
          加總計算一次繳納」，所以原處分係以「原告應一次
          繳納252 萬立方公尺每立方公尺10元保證金，並按36
          萬立方公尺逐年繳納每立方公尺10元管理費」之方式
          開徵收取。被告顯然將土石方管理自治條例第12條「
          許可年處理量」一詞解釋為「最大年運轉量」乘以「
          核准年限」所得之加總數量，但是同條文後段「許可
          年處理量」一詞卻解釋為「最大年運轉量」，被告造
          成同一個法律用詞「許可年處理量」在同一法律中卻
          有不同之解釋，明顯矛盾有誤。再者，該條文並未授
          權被告得以「收容處理場所之核准營運年限」核算保
          證金開徵金額，被告主張以保證金管理要點第5 條規
          定有關保證金之用途「其使用範圍本不限於一年之許
          可處理量所相關者」等語，推論「保證金本無曲解成
          僅以一年許可處理量而計算之餘地」，此一結論將「
          保證金之用途」與「收容處理場所之核准營運年限」
          不當聯結，該推論邏輯不僅難認符合法律明確性原則
          ，甚至顯然意圖架空法律保留原則。
        (4)被告所稱「原告雖只爭執保證金之計算，但事實上管
          理費及保證金均拒絕繳納」云云，顯有誤會：原告所
          爭執者乃是被告96年9 月27日函中，開徵保證金金額
          之核算公式違反土石方管理自治條例第12條規定，以
          及開徵管理費金額之核算公式與同時期其他業者被徵
          收管理費金額之核算公式顯然不同，明顯存在差別待
          遇，原告要求被告應處以適法之管理費開徵基礎，認
          為被告96年9 月27日函之合法性顯有疑義，原告於96
          年10月29日提出申訴書後，被告未依職權調查相關證
          據，仍以原處分裁處書原告罰鍰6 萬元，原告如何據
          以繳納。
        (5)依上述可知，對土石方管理自治條例第12條規定的文
          義予以合理之解釋判斷，保證金與管理費之不同在於
          ：保證金係於核發啟用許可時繳納，依據條文解釋保
          證金只須繳納一次，而管理費之繳納義務則是逐年繳
          納，意即每年都必須繳納按「許可年處理量」計算之
          管理費。因此，詳觀保證金管理要點第2 條規定，竟
          然在計算開徵保證金金額時附加母法所無明定之「核
          准營運年限」作為徵收保證金之核算基礎，顯然欠缺
          法律具體明確授權，且其規定內容以「最大年運轉量
          」乘以「核准年限」而加總計算保證金金額，並非僅
          係執行開徵保證金繳納之細節性及技術性事項。被告
          恣意解釋母法，並訂定無法律明確授權之保證金管理
          要點第2 條，藉以擴大保證金收取之基礎，違法不當
          ，亦難使人信服。
      2.原告土資場之「核准營運年限」並非7 年，原處分開徵
        保證金，以「核准營運年限」7 年作為核算保證金之基
        礎，亦顯有違誤：
        (1)按憲法第15條、第23條規定，國家限制人民基本權之
          理論基礎在於個人外部行為已經對他人產生影響時，
          國家基於全民之付託，必須對此等行為加以控制，至
          此等控制應採取何種方式（刑事罰或行政罰），基本
          上由立法者裁量。然而，以法律限制人民基本權者，
          仍會發生如何限制基本權始不致違憲的問題，易言之
          ，依法律限制基本權，並非可恣意為之，即國家不可
          以違法的手段對付人民，此為近代立憲主義有關國家
          理性應有的要求，是國家立法限制人民基本權時，仍
          須受到憲法上比例原則之限制，而憲法第23條即揭櫫
          廣義的比例原則。人民營業之自由為憲法上工作權及
          財產權所保障。有關營業許可之條件，營業應遵守之
          義務及違反義務應受之制裁，依憲法第23條規定，均
          應以法律定之，其內容更須符合該條規定之要件。若
          其限制，於性質上得由法律授權以命令補充規定時，
          授權之目的、內容及範圍應具體明確，始得據以發布
          命令，迭經司法院釋字第313 號、第390 號、第394
          號、第443 號、第510 號解釋在案。
        (2)原告申設土資場時係依「都市計畫法臺灣省施行細則
          」第18條規定及都市計畫法令規定程序辦理，當時被
          告尚未制訂完成桃園縣土資場設置、營運管理辦法及
          規定（桃園縣營建剩餘土石方處理及資源堆置處理場
          管理要點草案、桃園縣營建剩餘土石方處理及資源堆
          置處理場設置自治條例草案研擬審查中），原告土資
          場申設案仍依臺灣省政府87年2 月公布之台灣省營建
          工程剩餘土石方處理及資源堆置場設置管理要點之條
          文予以審核辦理。遍查都市計畫法、都市計畫法臺灣
          省施行細則、營建剩餘土石方處理方案及臺灣省營建
          工程剩餘土石方處理及資源堆置場設置管理要點之規
          定，有關在都市計畫中乙種工業區內設置土資場並無
          營運期限之限制，因此原告申請經營土資場之營業權
          並無附有終期，被告92年3 月26日啟用許可函之核發
          乃是未附加期限條件之授益處分。
        (3)復按內政部89年5 月17日台89內營字第8983373 號函
          頒實施「營建剩餘土石方處理方案」關於「土資場設
          置與管理方針」中，未見人民申設經營土資場須有營
          運期限之限制規定，另該方案對於「土資場之獎勵措
          施」明文規定：「農地經政府核准設置土資場完成收
          容處理後仍回復農業使用者，在處理期間視為繼續農
          業使用。土資場設置應訂定處理期限，逾期未回復作
          農業使用或變更為非農業用地者，應補徵其地價稅，
          並依有關規定處罰。」由此亦適證，土資場設置應訂
          定處理期限者僅限於有回復地目使用之需求者，例如
          ：保安林地、農牧用地等。此有內政部營建署90年3
          月20日90營署綜字第900269號函「要求各地方政府配
          合農地農用原則訂定明確之土資場設置計畫之堆置期
          間標準」可佐證之，原告以都市計畫中乙種工業區土
          地申設土資場並無回復地目使用之需求，因此原告於
          都市計畫中乙種工業區內經營土資場之營業權並無存
          續期間之限制，內政部營建署90年10月22日90營署綜
          字第901078號函亦說明「土資場設置於都市計畫乙種
          工業區內，…，自非屬臨時性土資場。」準此，原告
          申設永久性土資場經被告核發啟用許可函後，基於憲
          法對營業自由權之保障，原告自得為停業與否以及營
          業維持、存續之決定，被告事後限制原告土資場之營
          運期限僅至99年3 月25日止，明顯侵害原告受憲法保
          障之營業自由。
        (4)又行政程序法第93條所稱附期限之行政處分，係指於
          該合法授益行政處分作成同時，為達一定行政目的，
          而以附款方式，課加授益處分相對人之授益處分效力
          存續期限。因於此情形，其授益處分效力存續期限之
          限制，既為相對人所得預見，自毋庸考慮信賴保護之
          問題，反之，係於合法授益行政處分作成後另課以相
          對人授益處分效力存續期限之限制，根據信賴保護原
          則，國家之行為若罔顧人民值得保護之信賴，而使其
          遭受不可預計之負擔，且非基於保護或增進公共利益
          之必要，此種行為即不得為之。經依據案發當時相關
          設置土資場之法令規定及被告92年3 月26日啟用許可
          函之條款記載，原告土資場之啟用許函並未附有期限
          條件，原告土資場乃是永久性土資場，合法核發之授
          益處分被告不得恣意追加附款限制。依上述，被告96
          年9 月27日府工建字第0960323746號函及96年11月19
          日府工建字第0960387282號函開徵保證金，以原告土
          資場「核准營運年限」僅有7 年作為核算保證金之基
          礎，顯有違誤應予撤銷。
        (5)有關被告96年8 月29日函說明二略以：「……惟當時
          啟用函中並未敘明營運年限，僅於申請設置計畫書中
          載明預定使用年限7 年……」乙節，對於原告所提之
          申請設置計畫書之內容被告有依法審查核准與否之裁
          量權，雖然原告之申請設置計畫書中載明20筆土地申
          請設置土資場預定營運年限7 年，但經被告依法召開
          初審、複審會議審查後，被告係於92年3 月26日核發
          啟用許可函，其核准內容乃屬「無期限之核准」，且
          申請設置計畫書中原申請之20筆土地於核准時僅有「
          ○○市○○段133 、313 、314 、315 、316 、317
          、318 、319 、320 、322 、323 、324 、325 及33
          5 地號等14筆土地」。原告申請設置計畫書內容雖記
          載「預計使用期限為7 年」，惟僅係原告在提送計畫
          書之預估數值，並非經被告審核後核准原告之○○土
          資場使用期限，此觀原證1 啟用許可函全文即知。土
          資場之營運年限與人民之營業權存續期間具有重大關
          聯性，故土資場是否具有營運年限及存續期間乃是主
          管機關核發啟用許可函時必要確實闡明之事項，此詳
          觀桃園縣內其他土資場之啟用許可函內文即可得證。
          原告於92年3 月26日取得府工建字第0920065345 號
          函核准啟用土資場申報收容處理營建剩餘土石方，被
          告另於92年9 月9 日以府工建字第0920154910號函准
          予土資場申報收容處理土資代碼B8類營建混合廢棄物
          ，此二個核准函中確實並未限制原告之營運期限。依
          據行政程序法第8 條之規定意旨，被告以96年8 月29
          日函限制原告之營運期限，業已嚴重侵害原告既存之
          有利法律地位及權益，明顯違反信賴保護原則。
        (6)依中央法規標準法第13、14條規定意旨，95年1 月18
          日府法一字第0950018216號公告之土石方管理自治條
          例有關土資場使用期限之規定，並無溯及既往之規定
          ，基於法律禁止溯及既往及信賴保護原則，被告自不
          得溯及適用，認定原告之土資場亦應有營運期限。
        (7)有關被告主張「原告於96年12月12日就本件保證金提
          起96年度訴字第4111號訴訟時，根本毫無爭執其營運
          年限為7 年」乙節，實與事實不符；原告於96年10月
          31日所提出的申訴書中即已載明年限爭議（原證6 、
          被證2 ）；另原告於97年8 月5 日所提出的行政訴訟
          陳報狀中亦有論述就年限爭議之主張（原證15）。
      3.行政行為應符合公平，不得為差別待遇。被告向桃園縣
        轄境內所有收容處理場所收取管理費之法源相同（營建
        剩餘土石方管理自治條例），自應一體適用：
        (1)依行政程序法第6 條規定、96年3 月12日府法一字第
          0960074885號令修正之營建剩餘土石方管理自治條例
          第12條規定，桃園縣轄境內所有收容處理場所均一體
          適用，皆須按許可年處理量逐年繳納每立方公尺10元
          管理費，同時期其他收容處理場所繳納管理費之核算
          基礎不應與原告所收受之96年9 月27日函中管理費之
          核算公式（360,000 立方公尺/ 年×10元/ 立方公尺
          =360萬元）有所差異，否則即有無正當理由為差別待
          遇之虞。然被告對於同業競爭者於96年12月31日以府
          工建字第0960440243號函核發啟用許可時開徵管理費
          之核算公式（原證13），以及被告對於同業競爭者於
          97年5 月16日以府工建字第0970154995號函核發啟用
          許可時開徵管理費之核算公式（原證14），兩者皆明
          顯與被告96年9 月27日府工建字第0960323746號函開
          徵原告應繳納之管理費核算公式不同。
        (2)雖被告辯稱「……經研議後，認為條例對於實際收容
          未達到年許可處理量之情形未予明訂……，基本處理
          量乃用於結算時溢繳退款方案中，並非用於開徵方案
          中，且適用於所有收容場，並無差別待遇」乙節，被
          告96年9 月27日課予原告開徵管理費函文並未記載溢
          繳退款之核算方式，但原證13、14之啟用許可暨管理
          費開徵函文竟然在桃園縣議會通過土石方管理自治條
          例第12條第2 項但書之前，即預告施行退還溢繳管理
          費之核算公式。
        (3)按被告97年9 月15日府法濟字第0970300680號函令修
          正之土石方管理自治條例第12條條文，第2 項但書明
          文規定「管理費按實際營運數量核實計算」，從未授
          權被告得創設土石方管理自治條例所未規定之「基本
          處理量」據以開徵管理費。「基本處理量」與收容處
          理場所應依法繳納之管理費數額具有重大關聯性，因
          而對人民之財產權產生重大影響。被告既然主張「基
          本處理量乃用於結算時溢繳退款方案中」，而創設「
          基本處理量」並非僅係執行開徵管理費繳納之細節性
          及技術性事項，自應提出定義「基本處理量」之明確
          性授權基礎及法令依據。
        (4)原告特此再次陳明：原告並非拒繳納管理費，而係要
          求適法之管理費計算基礎，土石方管理自治條例修訂
          後既以收容處理場所實際營運數量核實計算管理費，
          則被告課予原告開徵管理費之金額自應依照原告土資
          場實際營運數量核實計算之。又原告長期以來皆無收
          受營建剩餘土石方，此為被告明知且同意備查在案之
          事實，因此依據97年9 月15日府法濟字第0970300680
          號函令修正之土石方管理自治條例第12條條文第2 項
          但書規定計算，原告顯無公法上之繳納義務存在。
    (三)原告主張被告開徵保證金及管理費之開徵處分（即96年9
      月27日府工建字第0960323746號函）違法，其理由依據詳
      述如下：
      1.被告以92年3 月26日府工建字第0920065345號函及92年
        9 月9日 府工建字第0920154910號函許可原告啟用○○
        土資場。當時，被告尚未訂定營建剩餘土石方管理自治
        條例關於開徵「保證金」與「管理費」之規定，是原告
        於獲准核發啟用許可時並無須繳納「保證金」與「管理
        費」之法律義務，原告對於此一既有之法律效果已有相
        當信賴，並營運數年。被告對已經終結的事實，原則上
        不得嗣後制定或適用新法，將新法規定的法律效果溯及
        連結於已經終結、屬於過往的案件事實，以改變其原有
        之法律評價或法律效果（法律效果溯及連結之禁止）。
        縱對於系爭繼續發生之事實及法律關係，嗣後有訂定或
        修正自治條例之必要，揆諸大法官釋字第620 號解釋意
        旨，被告亦有義務另定特別規定，以限制新法於生效後
        之適用範圍（例如明定過渡條款適度排除或延緩新法對
        之適用）或採取其他合理之補救措施（例如明定新、舊
        法律應分段適用於同一構成要件事實）。
      2.被告依據土石方管理自治條例溯及徵收「保證金」與「
        管理費」，對於「已領有啟用許可之營建剩餘土石方收
        容處理場所」亦應繳納過去年度相當之「保證金」與「
        管理費」，是為所謂「真正溯及既往」或「法律效果溯
        及連結」。本於信賴保護原則與所衍生之法律不溯及既
        往原則，被告不得訂定內含「真正溯及既往」效力之自
        治規章卻訂定並施行，已損害或影響原告等經營營建剩
        餘土石方收容處理場所業者依法所取得之法律上地位與
        因信賴而生之法律上利益，顯然違反法律不溯及既往原
        則與信賴保護原則。
      3.被告開徵保證金以「核准營運年限」計算保證金金額，
        明顯逾越上位規範文義，「核准營運年限」與徵收保證
        金之擔保目的並無正當合理之內在關聯，已違反不當聯
        結禁止原則：依照被告所訂定營建剩餘土石方收容處理
        場所保證金管理要點第5條規定，被告所開徵之「營建剩
        餘土石方收容處理場所保證金」，係被告片面強制業者
        繳納金錢作為將來善後復舊或損害賠償之「擔保」，如
        業者屆時未為善後復舊或賠償損害，被告即得以該保證
        金作為代為處理之費用。是以，徵收系爭「保證金」金
        額多寡之決定，當與其所擔保善後復舊或損害賠償之目
        的有正當合理之內在關聯；惟以「核准營運年限」為計
        算基準得出之保證金數額，實與徵收系爭「保證金」之
        擔保目的間，欠然正當合理之內在關聯，亦即被告訂定
        保證金管理要點第2 條規定以「核准營運年限」作為保
        證金金額之計算基礎，業已違反不當聯結禁止原則。
      4.被告以「核准營運年限」徵收保證金所造成之損害與擔
        保目的之利益顯失均衡，顯然違反比例原則：被告徵收
        保證金係作為將來善後復舊或損害賠償之「擔保」，然
        其根據保證金管理要點第2 條規定以「核准營運年限」
        與「許可年處理量每立方公尺新臺幣10元」乘積作為保
        證金金額之計算基礎，凍結原告資金過鉅，所造成之損
        害與上揭擔保目的之利益顯失均衡，業已違反比例原則
        。
      5.被告前以92年3 月26日府工建字第0920065345號函同意
        原告啟用系爭土資場，核准最大年運轉量360000立方公
        尺，且未附加「期限」；核屬於授予利益並核准原告永
        續經營之行政處分（授益處分）；是原告所經營者為無
        附加「核准營運年限」之永久性剩餘土石方資源堆置處
        理場，自不能以「核准營運年限」計算保證金。被告認
        定原告僅有7 年營運年限課徵保證金，顯有重大瑕疵。
      6.被告「按許可年處理量逐年繳納每立方公尺新臺幣十元
        管理費」徵收96年度之管理費時，當不得計入96年1 月
        1 日至同年3 月11日間之處理量，卻仍認定當年應徵收
        之管理費為3,600,000 元，顯有違失。且原告長期以來
        僅收容處理營建混合物（土質代碼B8類），皆無收受營
        建剩餘土石方（土質代碼B1~B7 類），此為被告明知且
        同意備查在案之事實（原證16），原告土資場收容處理
        營建剩餘土石方之實際營運數量為0 ，則依據97年土石
        方管理自治條例第12條第2 項但書規定計算，原告顯無
        繳納管理費之義務存在。另參據原證13及原證14之文字
        記載，被告於相同時期開徵其他業者管理費之核算公式
        ，明顯與被告96年9 月27日府工建字第0960323746號函
        開徵原告應繳納之管理費核算公式不同，原告主張被告
        開徵管理費顯有差別待遇。雖被告辯稱此乃得否退費之
        問題，惟被告對原告開徵管理費前，既已明確知悉原告
        土資場長期以來皆未收容營建剩餘土石方（土質代碼B1
        ~B7 類）並同意備查在案，被告明知原告係屬管理費可
        退費範圍，仍命原告繳納360 萬元管理費，顯非合理。
      7.綜上，被告自訂土石方管理自治條例及保證金管理要點
        溯及開徵系爭「營建剩餘土石方收容處理場所保證金」
        與「管理費」，具有諸般實體上違法瑕疵，被告據此以
        原處分處以原告罰鍰6 萬元，原處分及訴願決定亦顯有
        違法。
    (四)依最高行政法院93年判字第1127號判決要旨，原告認為被
      告開徵保證金及管理費之開徵處分顯有違法，原告據以提
      出行政爭訟尋求救濟，惟被告機關逕以96年12月3 日裁處
      書裁罰原告6 萬元最高額之罰鍰，卻未提出罰鍰金額標準
      ，誠難認其符合立法者授權裁量之意旨。
    (五)有關原告對被告96年9 月27日函及96年11月19日催繳函另
      行提起訴訟乙案，雖經鈞院98年度訴字第1907號判決，惟
      原告前已於99年1 月13日在法定期間內聲明上訴，特此提
      出該案上訴理由狀，懇請鈞院審酌。另有關被告事後追加
      限制原告土資場營運期限乙案，原告前於99年1 月19日依
      法起訴，特此提出該案起訴狀，亦懇請鈞院審酌。
    (六)依據監察院99年2 月3 日糾正案文（原證24）糾正案由載
      明：「桃園縣政府辦理「蘆竹鄉○○○道建置工程（第五
      標）」，未能督促所屬落實營建剩餘土石方管理，恣縱廠
      商於住宅區土地堆置土石而不依法查處，且自行規劃設置
      「公共工程營建剩餘土石方暫屯及調配場」，規避土資場
      設置、審核及管理等法定程序及應備文件，玩忽法令、便
      宜行事，有損政府施政形象，確有怠失」，糾正案文第7
      頁以下：「工務處稱……於95年10月18日簽奉核准設置及
      運作管理，該章條文中並無繳交管理費及保證金之相關規
      定。」乙節，惟查，95年1 月18日府法一字第0950018216
      號令公布土石方管理自治條例第14條第1 項原規定：「收
      容處理場所應於本府核發啟用許可時，按許可年處理量繳
      納每立方公尺各新臺幣十元之保證金及管理費，展延亦同
      。」96年3 月12日府法一字第0960074885號令修正土石方
      管理自治條例第12條第1 項規定：「收容處理場所應於本
      府核發啟用許可時應一次繳納許可年處理量每立方公尺新
      臺幣十元保證金，並按許可年處理量逐年繳納每立方公尺
      新臺幣十元管理費。展延及已領有啟用許可者亦同。」96
      年6 月28日府工建字第0960212249號令訂定保證金管理要
      點，據此工務處於96年6 月28日向桃園縣內所有收容處理
      場所開徵保證金及管理費在案，惟獨工務處自行設置之「
      公共工程剩餘土石方暫屯及調配場」未依法開徵繳納，工
      務處為主管桃園縣營建事務機關，未能依法行政，竟帶頭
      不遵自治條例規定，原告深感不平。
    (七)按行政罰法第7 條第1 項、司法院釋字第275 號解釋意旨
      ，可見我國對於違反行政法上義務之處罰，乃採「有責任
      始有處罰」之原則。換言之，對於違反行政法上義務之處
      罰，應以行為人主觀上有可非難性及可歸責性為前提，如
      行為人主觀上並非出於故意或過失情形，應無可非難性及
      可歸責性，自非屬行政罰得為處罰之對象。原告於96年9
      月30日收受被告96年9 月27日函後，業於96年10月29日提
      出申訴書（被告於96年10月31日收文）聲明異議，異議內
      容詳載系爭行政處分應為無效行政處分之理由與依據。原
      告認為被告96年9 月27日函及96年11月19日函開徵保證金
      及管理費之數額，及該行政處分之適法性顯有疑義，原告
      提出合理質疑並同時就權益受損部分進行訴願及行政訴訟
      救濟程序，被告卻在原告尋求行政救濟的同時，仍以96年
      12月3 日府工建字第0960403406號裁處書處以原告罰鍰6
      萬元。原告並非故意不履行行政法上之繳納義務，原告認
      為在未經行政爭訟為實體上之認定確定前，被告96年9 月
      27日函及96年11月19日函開徵保證金及管理費之行政處分
      ，尚非全無疑義，被告逕以裁處書處予原告罰鍰6 萬元之
      原處分明顯違反行政程序法及行政罰法之規定。
    (八)綜上所述，被告任意擴張解釋土石方管理自治條例之保證
      金收取規定，又被告開徵管理費之法源相同卻容任不同業
      者收取管理費之核算基礎及比率各異，明顯行政行為差別
      待遇，是以被告96年9 月27日函及96年11月19日函顯有違
      法，被告據此處以原告罰鍰6 萬元整之原處分及訴願決定
      亦顯有違誤，為此，提起本件訴訟，並聲明求為判決：訴
      願決定、原處分均撤銷。
四、被告則以：
    (一)保證金管理要點第2 條本無逾越母法之問題，原告本有依
      法繳納規費（保證金及管理費）之義務：
      1.土石方管理自治條例第12條明定保證金就許可年處理量
        每立方公尺10元1 次繳納；管理費則按許可年處理量逐
        年繳納甚明。申言之，保證金係以許可年處理量而加總
        計算一次繳納，以相對於管理費僅須逐年按每年之處理
        量計算繳納之不同。否則保證金若如原告曲解成一年之
        處理量，即無「1 次繳納」用詞之必要，且相較於管理
        費之「逐年繳納」用詞將更顯矛盾無理。是保證金管理
        要點第2 條規定之保證金計算式將許可年處理量加總計
        算1 次繳納，吻合母法之意旨無誤，毫無違背母法之問
        題。
      2.況查前揭保證金之用途主要針對營建剩餘土石方收容處
        理場所有下列情形時之代為處理使用：(1)使用期滿未恢
        復原狀或未依原核准計畫使用者。(2)核准使用之處理容
        量已飽和或無繼續經營之意願，未依規定辦理封場者。
        (3)使用期滿後，原經被告核准承諾收容未進場之剩餘土
        石方未妥善處理者。(4)聯外道路2 公里範圍內之道路及
        其公共設施損壞未修復者。(5)其他應辦理事項。（詳保
        證金管理要點第5 條規定），足見其使用範圍本不限於
        1 年之許可處理量所相關者，益證保證金本無曲解成僅
        以1 年許可處理量而計算之餘地。
      3.綜上，保證金管理要點第2 條乃將土石方管理自治條例
        第12條有關保證金之規定以計算式方式予以陳明，根本
        毫無逾越或違背土石方管理自治條例第12條規定。
    (二)有關原告另主張其土資場並無7 年核准年限限制，為永久
      性土資場乙節，亦顯無理，蓋：
      1.被告核准及許可原告設立及啟用土資場，乃針對原告之
        申請而作成，而原告之土資場設置申請書暨設置計畫書
        中，載明預定使用年數為7 年（被證7 ），被告核准其
        設立及啟用，函文中雖未載明使用年數，但其核准之使
        用年限，在無特別限制下，所核准之標的，就法效而言
        ，當然僅指核准其申請書所申請之年數。原告主張「永
        久使用」或「無期限之核准」云云，既非事實，更屬無
        理。故被告之96年8 月29日府工建字第0960290391號函
        即係陳明前揭當然之核准法效意旨。
      2.準此，被告以核准營運年限7 年計算原告應繳納之保證
        金，顯無違誤。實則，原告於96年12月12日就本件保證
        金提起96年訴字第4111號訴訟時，根本毫無爭執其營運
        年限為7 年，益證原告事後欲辯稱其為無限期核准之無
        理。
    (三)有關原告另稱被告創設基本處理量據以開徵管理費，造成
      差別待遇乙節，顯有誤解或曲解，特說明如次：
      1.被告前因桃園縣營建剩餘土石方資源處理商業公會以96
        年3 月27日會字第960004號函表示：土石方管理自治條
        例第12條規定按許可年處理量逐年繳納每立方公尺10元
        管理費，惟各收容處理場所如實際收容未達到年許可處
        理量時將造成溢繳管理費，應於年度結算時退還之意旨
        。被告經研議後，認為條例對於實際收容未達到年許可
        處理量之情形未予明訂，本於公平原則應予退款，惟為
        兼顧公共利益及管理行政作業，乃參照95年工研院統計
        數據推估該年總實際處理量約佔該年許可總量之百分之
        30，而以百分之30為基本處理量，辦理結算時如實際收
        容量未達到年許可處理量時之退款事宜。申言之，「基
        本處理量」乃用於結算時溢繳退款方案中，並非用於開
        徵方案中，且適用於所有收容場，並無差別待遇。
      2.況基本處理量之溢繳退款方案，由於桃園縣議會於97年
        6 月提案增修土石方管理自治條例第12條第2 項但書「
        但管理費按實際營運數量核實計算」（97年9 月15日公
        布施行）（被證8 ），因此並未施行，原告以基本處理
        量指摘差別待遇云云，益顯無理。本件裁罰6 萬元，並
        無訂定特別的裁量基準，被告參酌行政罰法第18條第1
        項之審酌標準，僅處最低之罰鍰，顯無疑義。綜上論述
        ，原處分及訴願決定並無違誤等語，資為抗辯。並聲明
        求為判決駁回原告之訴。
五、本院之判斷：
    (一)按「下列各款為縣（市）自治事項：……九、關於衛生及
      環境保護事項如下：(一)縣（市）衛生管理。(二)縣（市）環
      境保護。」、「直轄市、縣（市) 、鄉（鎮、市) 得就其
      自治事項或依法律及上級法規之授權，制定自治法規。自
      治法規經地方立法機關通過，並由各該行政機關公布者，
      稱自治條例；自治法規由地方行政機關訂定，並發布或下
      達者，稱自治規則。」地方制度法第19條第9 款第1 目、
      第2 目、第25條定有明文。查桃園縣為有效管理轄區內營
      建剩餘土石方，避免施工過程造成環境污染、破壞與災害
      ，以維護公共交通、環境衛生、市容觀瞻、水利及安全，
      乃制定土石方管理自治條，已據該條例第1 條揭示明確，
      是該條例乃屬桃園縣就地方制度法第19條第9 款所定縣衛
      生、環境保護之自治事項，經地方立法機關通過所制定之
      自治條例，合先敘明。次按行為時即桃園縣政府96年3 月
      12日府法一字第0960074885號令修正公布之土石方管理自
      治條例第12條規定：「（第1 項）收容處理場所應於本府
      核發啟用許可時應一次繳納許可年處理量每立方公尺新臺
      幣十元保證金，並按許可年處理量逐年繳納每立方公尺新
      臺幣十元管理費。展延及已領有啟用許可者亦同。（第2
      項）前項保證金之用途、繳納、運用及退還方式，由本府
      另定之。」、第31條規定：「違反第9 條、第12條規定者
      ，處負責人新臺幣6 萬元以上10萬元以下罰鍰，並限期補
      辦手續及繳納，逾期仍未補辦手續者得令停止營業。」又
      被告依據上開自治條例第12條第2 項之授權訂有保證金管
      理要點，行為時即被告以96年6 月28日府工建字第096021
      2249號令修正公布，並自96年7 月1 日生效之保證金管理
      要點二規定：「收容處理場所應於桃園縣政府（以下簡稱
      本府）核發啟用許可時一次繳納許可年處理量每立方公尺
      新臺幣十元保證金。展延及已領有啟用許可者亦同。計算
      式說明如下：Y ：核准營運年限（年) 。M ：年轉運量（
      立方公尺/ 年) 。保證金核算金額（元)=10＊M ＊Y 」
    (二)依前揭行為時土石方管理自治條例第12條第1 項規定，可
      知凡經被告核發啟用許可並營運中之收容處理場均有繳納
      保證金及管理費之法定義務，無論係展延或已領有啟用許
      可者均同。又而被告為該自治條例主管機關，其依據上開
      規定，解釋保證金係以許可年處理量加總計算一次繳納，
      以相對於管理費僅須逐年按每年之處理量計算繳納之不同
      ；否則保證金若如原告曲解成一年之處理量，即無「1 次
      繳納」用詞之必要，且相較於管理費之「逐年繳納」用詞
      將更顯矛盾無理等語，與法意無違，應予尊重。因此，被
      告依據土石方管理自治條例第12條第2 項授權訂定之保證
      金管理要點二規定：「收容處理場所應於桃園縣政府核發
      啟用許可時一次繳納許可年處理量每立方公尺新臺幣十元
      保證金。展延及已領有啟用許可者亦同。計算式說明如下
      ：Y ：核准營運年限（年) 。M ：年轉運量（立方公尺/
      年) 。保證金核算金額（元)=10 ＊M＊Y 」，於保證金之
      計算式將許可年處理量加總計算1次 繳納，並未違反母法
      規定，符合授權之目的與意旨，與法律保留原則無違。再
      前揭保證金之用途主要針對營建剩餘土石方收容處理場所
      有下列情形時之代為處理使用：(1)使用期滿未恢復原狀或
      未依原核准計畫使用者。(2)核准使用之處理容量已飽和或
      無繼續經營之意願，未依規定辦理封場者。(3)使用期滿後
      ，原經被告核准承諾收容未進場之剩餘土石方未妥善處理
      者。(4)聯外道路2 公里範圍內之道路及其公共設施損壞未
      修復者。(5)其他應辦理事項。（詳保證金管理要點五規定
      ），足見保證金係為擔保土石方收容處理場所於使用期內
      能確實依原核准計畫使用、使用期滿能妥適處理並封場而
      徵收，且其擔保範圍與1 年之許可處理量並無關連，故保
      證金管理要點二將核准營運年限作為計算保證金金額要素
      之一，亦無不當連結可言。原告稱前揭保證金管理要點二
      之規定，於計算保證金金額時附加母法即土石方管理自治
      條例所無之核准營運年限為計算基礎，逾越母法授權，且
      將保證金用途與收容處理場所之核准營運年限為不當連結
      ，應屬原告主觀上對該規定之誤解，核不足採。
    (三)查原告於桃園縣八德市○○段133 等14筆地號土地，面積
      1.194357公頃，申請設置之土石方資源堆置場，係經被告
      以92年3 月26日府工建字第0920065345號函同意啟用，且
      於被告96年9 月27日函命繳納保證金及管理費時仍在營運
      中等情，為原告所不爭執，並有被告92年3 月26日府工建
      字第0920065345號同意啟用函（原證1 ）在卷可稽，則被
      告依土石方管理自治條例第12條及保證金管理要點二之規
      定，以96年9 月27日函通知原告繳納保證金及管理費，於
      法有據；再原告於申請許可啟用時曾出具切結書，其中第
      9 項明確表示「業者應依原設立許可承諾之事項辦理，並
      依縣府訂定相關規定繳交費用。」（見被證9 ），被告92
      年3 月26日府工建字第0920065345號同意啟用函說明九亦
      載明「貴公司應依原設立許可承諾事項確實辦理，並依本
      府所訂之相關規定辦理繳費……」等語（本院卷第24頁）
      ，可見原告於申請設置土資場時，即有按被告規定繳交相
      關費用之承諾，難認原告有不需繳納保證金或管理費之信
      賴基礎存在，原告稱被告命其繳納保證金與管理費，違反
      法律不溯既往原則及信賴保護原則，尚非可採；況被告96
      年9 月27日及96年11月19日函，即通知原告繳納25,200,0
      00元保證金（360,000 立方公尺/ 年×10元/ 立方公尺×
      7 年＝25,200,000元）及3,600,000 元管理費（360,000
      立方公尺/ 年10元/ 立方公尺＝3,600,000 元）之處分，
      於法並無違誤，原告訴請撤銷為無理由，亦經本院以98年
      度訴字第1907號判決駁回原告之訴在案。是原告依法負有
      繳納上開保證金及管理費之義務，經合法通知，逾期迄未
      繳納，即有違反土石方管理自治條例第12條之情事，固堪
      認屬實。
    (四)惟查，依土方管理自治條例第31條規定，違反第12條規定
      ，係處「負責人」6 萬元以上10萬元以下罰鍰。而本件原
      處分所載之受文者為「○○企業股份有限公司」，且其主
      旨欄復載有「……已違反土石方管理自治條例第12條規定
      ，『貴公司』明知並有意使其發生，經查證屬實爰依同法
      第31條規定處以罰鍰6 萬元整……」等語，並參以原告因
      不服原處分而以「○○企業股份有限公司」名義提起訴願
      及本件行政訴訟，亦未見被告就當事人之適格有所爭執，
      足徵原處分裁罰之對象為「○○企業股份有限公司」即原
      告，而非原告公司負責人甲○○個人，至為明確。被告雖
      以原處分說明一所載受處分人，除列載公司名稱外，一併
      載有負責人姓名，且原處分內另載有「台端負責○○企業
      股份有限公司經營管理……」等語，而主張其裁罰對象為
      原告公司之負責人甲○○云云，然依行政程序法第96條第
      1 項第1 款規定，處分相對人為法人時，其代表人之姓名
      本應一併記載，因此原處分記載之受處分人，除公司名稱
      外，併列負責人姓名，適足證明其所處罰對象為原告（法
      人），而非負責人個人；至於原處分所載「台端負責○○
      企業股份有限公司經營管理……」乙語，其語義與原處分
      整體表徵之意旨，以及原處分就受處分人之形式記載均有
      未合，自不足採，並無礙原處分乃係以原告為受處分人，
      而非以原告負責人為受處分人之認定。
六、綜上，被告以原告（法人）為處分對象，依土方管理自治條
    例第31條規定，裁處罰鍰6 萬元，於法顯有違誤，訴願決定
    未予糾正，亦有未合，均應由本院予以撤銷，以符法制。又
    本件事證已臻明確，兩造其餘攻擊防禦方法均與本件判決結
    果不生影響，故不逐一論述，併此敘明。
據上論結，本件原告之訴為有理由，依行政訴訟法第98條第1 項
前段，判決如主文。
中    華    民    國    99    年     7    月   30     日
                  臺北高等行政法院第五庭
                                      法  官  程  怡  怡
上為正本係照原本作成。
本件以訴訟事件所涉及之法律見解具有原則性者為限，始得於本
判決送達後20日內向本院提出上訴狀並表明上訴理由，如已於本
判決宣示後送達前提起上訴者，應於判決送達後20日內補具上訴
理由（均按他造人數附繕本），且經最高行政法院許可後方得上
訴。
中    華    民    國    99    年     8    月    2     日
                                      書記官  張  正  清

司法院資訊處製作；財團法人民間司法改革基金會備份。
